臺灣高等法院臺中分院民事判決　　　　　94年度建上字第21號
上　訴　人　彰化縣政府
法定代理人　甲○○
訴訟代理人　陳建良律師
被　上訴人　中華工程股份有限公司
法定代理人　丙○○
訴訟代理人　李家慶律師
　　　　　　黃翊琇律師
　　　　　　榆政律師
上　一　人
複　代理人　乙○○
上列當事人間請求給付工程款等事件，上訴人對於民國93年3月
31日臺灣彰化地方法院93年度建字第16號第一審判決提起上訴，
經本院於94年10月12日言詞辯論終結，判決如下：
    主  文
上訴駁回。
第二審訴訟費用由上訴人負擔。
    事實及理由
甲、程序方面：
一、本件被上訴人就其於原審敗訴部分，並未聲明上訴，因此，
    本院僅就原審判決上訴人敗訴並經上訴人聲明上訴部分予以
    審理，事涉程序，合先敘明。
二、按攻擊或防禦方法，除別有規定外，應依訴訟進行之程度，
  　於言詞辯論終結前適當時期提出之，民事訴訟法第一百九十
    六條第一項定有明文；又當事人不得提出新攻擊或防禦方法
    ，但如不許其提出，則顯失公平者，不在此限，觀諸同法第
    四百四十七條第一項第六款之規定即明。經查上訴人於本院
    主張被上訴人關於乙種模板工程款之請求權，其中百分之九
　　十即估驗款部分，業已罹於消滅時效，該部分之攻擊防禦方
  　法，上訴人於原審審理時，並未提出，迨上訴於第二審法院
    時，上訴人始為該部分之主張，固屬新攻擊防禦方法之提出
    ，惟經本院於準備程序詢以為何於原審沒有主張，上訴人之
    訴訟代理人陳明原審並非由其代理，稽諸該部分之工程，被
    上訴人確有施作及完成日期，兩造均不加爭執，於訴訟之終
    結，當不甚妨礙等情，本院認為此部分如不許其提出，顯有
    失公平，揆諸上開說明，自應准許，事涉程序，併予敘明。
乙、實體方面：
一、本件被上訴人主張：
  　(一)兩造於民國八十六年七月七日簽訂「員林大排整治工程乙
    　標」工程合約，由被上訴人向上訴人承攬上開工程，被上
    　訴人於八十六年七月十七日開工，工程現業已完工，並經
      上訴人正式驗收合格及發給結算驗收證明書在案，詎上訴
      人於完工驗收時，竟主張因被上訴人關於系爭工程廢棄土
      石方挖除及運棄有未依約施作之情事，就應給付被上訴人
      之工程款予以扣款新台幣（下同）五千七百三十九萬四千
      九百四十一點七三元。依工程合約附件「員林大排整治工
      程施工補充說明書」第十一條規定：「棄運土方原則需依
      據本府『營建廢棄土處理方式補充說明』辦理，若乙方（
      即被上訴人）擬自行覓找棄土場，則需於開工前提送『棄
      運計畫書』報本府核准。其運棄過程及地點如產生髒亂或
      其他致引起環保糾紛全由乙方負責。」另上開「營建廢棄
      土處理方式補充說明」第一條亦規定：「本工程所產生之
      營建廢棄土原則依此補充說明辦理之。若乙方擬自行覓找
      棄土場，則需於開工前提送『棄運計畫書』報本府核准方
      可。」又前開廢棄土處理補充說明第二條雖規定：「本工
      程所產生之營建廢棄土應運至公設示範性彰濱營建廢棄土
      場處理，並依該場之有關規定處理」，惟該公設示範性棄
      土場早於八十五年間即已停辦。為此，被上訴人即依前揭
      施工補充說明書第十一條及廢棄土處理補充說明第一條之
      規定，另覓棄土場，並依約提送棄土計畫書報請上訴人審
      核，上訴人則於八十七年三月十八日以八七彰府工水字第
      ０四四五三六號函，就被上訴人之棄土計畫書予以核准同
      意備查，嗣被上訴人即依上訴人核准備查之棄土計畫書施
      作，並無任何違約情事。上訴人於九十年八月一日以九０
      彰府工水字第一三三四六二號函，要求被上訴人陳報系爭
      工程施工項目「土石方挖除及運棄」有關廢棄土石方處理
      情形之相關資料，被上訴人即於九十年九月十九日以中
      工員大發字第０五三號函，檢送「員林大排整治工程乙標
      廢棄土方處理」相關資料予系爭工程監造單位中央營建技
      術顧問研究社（下稱中技社），俾轉送上訴人。上訴人於
      系爭工程施工過程中，從未就土石方之棄運，要求被上訴
      人限期改善，足證被上訴人確已依兩造間工程合約之規定
      施作完畢，復經上訴人驗收合格。乃上訴人竟於九十年十
      月十七日以九０彰府工水字第一八二一三八號函告被上訴
      人稱施工項目中「土石方挖除及運棄」，因廢棄土方未依
      規定進入合法棄土場，或依「彰化縣營建工程剩餘土石方
      資源處理及堆置場設置管理補充規定」提出申請許可，因
      此其將於竣工結算時，全數扣除該項費用，上訴人即於本
      工程結算驗收時，將應給付之工程款扣除關於土石方挖除
      及運棄之款項五千七百三十九萬四千九百四十二元迄未支
      付被上訴人，為此依民法第四百九十條第一項、第一百四
      十八條第二項及工程合約第三條規定，請求上訴人給付上
      開工程款。又兩造於簽約時，政府採購法固尚未公布施行
      ，惟於工程進行中，政府採購法於八十七年五月二十七日
      公布，並於八十八年五月二十七日施行。準此，上訴人即
      應依政府採購法第六條第一項前段規定依公平合理原則履
      行兩造間之合約，上訴人於本工程驗收結算時，於無任何
      依據之情形下，扣除被上訴人依約本得領取之上開工程款
      ，顯失公平。
  　(二)次按被上訴人依工程合約所提送之模板施工計畫書，業經
    　上訴人於八十七年三月十八日以八七彰府工水字第０四四
      五三六號函予以同意備查。依施工說明書施工規範第二章
      第二節模板（五）模板安裝第九點規定：「除另有規定或
      經甲方工地工程司認可者外，不得以開挖土面代替構造物
      直立面之模板」、施工圖圖號Ａ─４（一般說明(二)）第四
      十條規定：「本工程擋土（水）牆、防洪牆、護岸及卵石
      混凝土溝底均需依照伸縮縫詳圖施設伸縮縫，且其間隔不
      得大於二十四公尺」，以及圖號Ｄ─至Ｄ─員林大排
      整治（Ａ段及Ｂ段）標準斷面圖(一)至(五)等施工圖說，均標
      示有各構造物之尺寸。足見大排溝底、ＰＣ護岸基礎、榫
      溝（包括護岸基礎、防洪牆、東溝防洪牆）等構造物直立
      面及施設伸縮縫處之封頭部分，均須施作乙種模板，原屬
      契約價款之計價範圍內，應無疑義。為此，被上訴人曾分
      別以九十年九月二十一日中工員大發字第０五四號、九
      十年十一月二十八日中工員大發字第０七二號、九十一
      年二月一日中工營發字第０六０六０一之八號等函，請
      求上訴人應就該漏計乙種模板之實做數量部分併入結算，
      並給付被上訴人該漏計之工程款。惟上訴人則分別以九十
      年十一月一日彰府工水字第一八九三四二號、九十年十
      二月三十一日彰府工水字第二二九六九一號、九十一年
      二月七日府工水字第０九一００二五二五００號等函，
      主張前述封頭模、大排溝底、ＰＣ護岸基礎、榫溝（包括
      擋土牆、護岸基礎、防洪牆、東溝防洪牆結構物）等相關
      模板數量，於原設計上考量均非屬必要之模板，且零星模
      板已列於損耗單項內，因而維持原設計估列數量，並於辦
      理工程結算時漏計乙種模板數量達五萬六千九百三十五㎡
      ，合計工程款為九百六十四萬五千三百三十六元，依工程
      合約第三條以及施工規範第一章第十七條前段規定，本件
      關於系爭乙種模板部分之數量，應以被上訴人實際施作之
      數量結算之，是被上訴人自得依前開合約條款及民法第四
      百九十條第一項、第四百九十一條第一項規定，請求上訴
      人給付該漏未結算給付乙種模板部分之承攬報酬工程款。
    (三)縱上所陳，就土石方扣款爭議部分五千七百三十九萬四千
      九百四十二元，被上訴人以九十二年十二月二十九日中
      工法字第九二０００七二一之三一五號函予上訴人要求給
      付該部分工程款，被上訴人依法自得請求上訴人給付該部
      分工程款及自九十二年十二月三十日起至清償日止，按年
      利率百分之五計算之利息；又關於乙種模板漏計工程款部
      分，被上訴人曾於上訴人發給結算驗收證明書，漏未給付
      被上訴人該部分之工程款九百六十四萬五千三百三十六元
      ，以九十三年一月三十日中工法字第九三０００七二一
      之一三號函請上訴人給付該部分工程款項，是被上訴人亦
      得請求上訴人給付該部分工程款及自九十三年一月三十一
      日起至清償日止，按年息百分之五計算之利息（乙種模板
      工程部分之款項，經原審審理結果，判准八百二十五萬六
      千三百十一元及法定遲延利息，並駁回被上訴人逾該數額
      部分之請求）。
　　(四)另系爭工程契約中有關「直接工程」及「間接工程」等名
  　　詞之定義及意義，茲據「國際承包工程總論」一書第一百
    　二十七頁起有關標價費用項目之分類，可概略區分為工程
      直接費、工程間接費，其中工程直接費（亦可稱為直接工
      程費）之定義為「指成為工程實體及工程施工所用的設備
      、材料和人工費用」或「直接用於工程的人工費、材料費
      、機械使用費以及周轉材料費用等」，具體而言，包括人
      工費、材料與永久設備費及施工機械費等三大項。另工程
      間接費，則指組織和管理施工所產生的費用，它與直接費
      的區別是：這些費用的消耗並無是為直接施工某一分項工
      程。因此，不能直接計入分項工程中，而只能間接地分攤
      到所施工的費用中，間接費用包括投標期間開支的費用、
      保證函手續費、保險費、稅金…及施工管理費等。可知施
      工規範第十七條所稱「直接工程部分，概按實做數量與契
      約單價計給」一語之真意係指直接工程費，其價給標準係
      依據承包商（即被上訴人）實際施做數量，乘以契約單價
      後給付工承款，此亦與系爭工程合約第三條之規定相符。
      另由工程合約標單中之「詳細表」第一頁亦可區分出直接
      工程部分及間接工程部分，上揭詳細表內第一至五項部分
      為「直接工程」，另第六至十三項雜項工程（多屬假設工
      程），至第十四項至第十七項則屬「間接工程」，故依合
      約之規定，僅有第一項至第六項直接工程部分始有依實做
      實算計價之情形，至雜項工程或間接工程多以乙式計價方
      式給付工程款。而本件被上訴人起訴請求之「土石方運棄
      費用」及「乙種模板數量差異費用」，均屬於上揭「詳細
      表」第一項土木工程之細項工程，此亦得由詳細表第二頁
      所載之一1.「土石方挖除及運棄」及一14.「乙種模板及損
      耗」等二細項均屬於土木工程可證。又上訴人之訴訟代理
      人於庭訊時已自承被上訴人就「土石方運棄項目」扣款之
      依據並非為系爭工程合約之規定，而係依據內政部公告之
      「營建廢棄土處理方案」及被上訴人於八十八年五月四日
      公布之「彰化縣營建工程剩餘土石方資源處理及堆置場管
      理補充規定」云云，惟原審依職權向內政部函查八十六年
      營建廢棄土處理方案是否為法律或命令（行政命令），何
      人或機關應受該方案之拘束及如有違反會否產生任何責任
  　　疑義等情，內政部業於九十四年二月十六日依內授營綜字
    　第０九四００八一七二０號函覆，依據內政部之函文，八
　　　十六年營建廢棄土處理方案，僅係提供地方政府及公共工
  　　程主辦（管）機關執行營建剩餘土石方處理業務相關事項
　　　之政策指導原則，作為該管機關依地方制度法訂（修）定
  　　自治法規或規定之參據等，足見所謂營建廢棄土處理方案
    　僅係一項政策指導之原則，並無法律或命令之拘束效力，
　　　上訴人誤引據為法令，並認得拘束被上訴人，已有違誤；
  　　且上訴人於本工程合約締約後二年，始自行公告訂立之補
    　充規定，亦不符地方制度法就地方自治法規之制定程序，
      當時營建廢棄土均已清運完成，自不可能再生所謂溯及適
      用之效力，足見被上訴人所引扣款依據，顯無理由。
    (五)被上訴人於本院補陳：
　　　上訴人提起本件上訴，無非基於下開二項主要理由，被
  　　　上訴人茲分點答辯如下：
　　　　1.針對運棄土石方部分：
　　　　　上訴人以被上訴人實際運棄之廢棄土石方數量，完全
  　　　　與工程合約詳細表之估算數量相符，及施工報表內容
    　　　記載不實，而認為被上訴人實際施作之運棄土石方數
      　　量並未達原請求之數量云云。經查：
　　　　　(1)上訴人於原審對於被上訴人實際施作之運棄土石方
  　　　　　數量，已不爭執，此有上訴人第一審訴訟代理人至
    　　　　少三次於言詞辯論庭訊時自認：一「對原告（即被
      　　　上訴人）起訴狀所附證物其真正不爭執（原審卷第
        　　一一八頁末四行）」；二「對原告運載棄置之土石
          　數量不爭執（原審卷第二三八頁第七行）」；三「
            對原告所提出之原證三十四所載之土石數量不爭執
            （原審卷第二三八頁末六行）」，足見上訴人對於
            被上訴人實際運棄之土石方數量並不爭執。按「當
            事人主張之事實，經他造於準備書狀內或言詞辯論
            時，或在受命法官、受託法官前自認者，無庸舉證
      　　　。」民事訴訟法第二百七十九條第一項定有明文，
        　　參諸最高法院六十九年台上字第一六二四號判決「
          　訴訟上之自認，有拘束當事人及法院之效力，當事
            人不得任意撤銷，法院亦不待查證，而以之為裁判
  　　　　　之基礎。」可知上訴人既於第一審就被上訴人所提
    　　　　之運棄土石方數量不加爭執，自屬上揭民事訴訟法
      　　　規定之自認，而產生拘束當事人及法院之法律效果
        　　。縱係訴訟代理人所為之自認行為，亦產生拘束當
    　　　　事人之效力，此有最高法院十九年上字第二一六五
      　　　號判例可稽：「民事訴訟事件，當事人曾為不利於
        　　己之自承（自認）時，法院自可毋庸別予調查證據
          　，即依據其自承（自認）以為裁判，如合法代理人
            在訴訟上為自認，亦與該當事事人自身所為者同。
            」故縱認並非本人自認，而係訴訟代理人所為之自
            認，亦產生與本人所為之自認相同之效力，故上訴
            人所提爭執，至無理由。
      　　(2)承上，雖然自認非不得撤銷，但依民事訴訟法第二
        　　百七十九條第三項之規定，仍僅限於「以自認人能
          　證明與事實不符或經他造同意者，始得為之。」且
            參諸最高法院七十一年台上字第三二一五號判決要
　　　　　　旨「當事人合法委任之訴訟代理人，在訴訟上代為
  　　　　　自認，與該當事人自身所為者無異，非別有確切可
    　　　　信之反證，法院應認該自認之事實為真實，以之為
　　　　　　裁判之基礎。」上訴人於原審係委任律師擔任訴訟
  　　　　　代理人，而律師基於法律專家之身分，於法庭活動
    　　　　所為之自認，當深知其行為所產生之法律效果，則
      　　　在此一情況下，被上訴人不同意上訴人於鈞院審理
        　　期間撤銷在第一審所為之自認之行為。倘上訴人執
          　詞主張擬撤銷自認，自應盡舉證責任證明其所自認
            之事實不符。除非上訴人得提出確切無疑之證據得
            推翻其自認之內容，自不容許上訴人於第二審時反
            覆其辭，徒然浪費司法資源。
　　　　　(3)至上訴人另行提出監工日報表影本，並主張依據監
  　　　　　工日報表所載之內容顯示土石方運棄數量至為可疑
    　　　　，故主張撤銷於原審所為之自認云云，惟查：被上
      　　　訴人否認上訴人所提監工日報表之真正。退步言，
        　　縱認該等監工日報表為真，則監工日報表亦為上訴
          　人之使用人中技社所製作，則依據上訴人使用人所
            製作之文書所載數量之總和，亦證本件系爭土石方
            運棄數量為四十九萬二千四百五十三點五六立方米
            ，而上訴人所爭執者，不過監工日報表中部分報表
　　　　　　中部分天數有關卡車出車數量與石運棄方數是否符
  　　　　　合而已，要不足影響土石方運棄之最終數量之確認
    　　　　；退萬萬步言，監工日報表既為上訴人之使用人所
      　　　製作，則其內之記載縱因偷懶而有記載不確實之處
        　　，則此等不確實如產生任何不利益，亦應由上訴人
          　自行負擔，豈有將其使用人所製造之不利益轉嫁至
            被上訴人負擔之理，故上訴人空言主張撤銷自認，
            至為無理。
　　　　2.乙種模板部分：
　　　　　上訴人認為有關被上訴人就乙種模板款項之請求權，
  　　　　已罹於時效消滅，故行使抗辯權，並主張得拒絕給付
    　　　此筆工程款之百分之九十云云。然查：
　　　　　(1)就乙模部分之工程款，上訴人雖不爭執被上訴人得
  　　　　　請求給付乙模款項，迺以時效抗辯主張僅需給付百
    　　　　分之十之款項云云，惟亦顯係誤解工程估驗計價款
      　　　之性質所致，蓋本件工程之工程款請求權時效起算
        　　時點係為完工驗收日之翌日，上訴人以各期估驗計
    　　　　價之日為時效起算時點，容有誤解，茲說明如下：
        　　(甲)上訴人另爭執被上訴人最早曾於八十九年間即向
          　　上訴人請求給付乙模費用，但卻遲至九十三年間
　　　　　　　始行起訴請求，故已罹於時效云云，惟查本件工
  　　　　　　程自八十六年開工起，即於各項工程中需使用到
    　　　　　乙種模板，而被上訴人於發現契約數量不符，乃
      　　　　向上訴人請求增加給付該超出契約數量之部分，
        　　　依約被上訴人自應辦理變更設計增加給付，迺上
          　　訴人均未辦理，故遲至驗收及結算時，被上訴人
            　始得確定上訴人拒絕給付該項工程費用，故被上
              訴人不得已才提起訴訟。
　　　　　　(乙)參諸證人林誠益於九十四年二月一日在原審證述
  　　　　　　：「但後來經兩造及研究社（按即中技社）商量
    　　　　　後要原告（即被上訴人）不要再列入後幾期的請
      　　　　款項目中．．．當時協商結果原告只是暫時同意
        　　　不列入要等到以後再處理。被告（即上訴人）及
          　　工程社（按即中技社）也沒明確表示此部分工程
            　款一定不予再核准計付。」換言之，就此一工項
    　　　　　是否付款之爭議，兩造既然同意留待「以後再處
      　　　　理」，即係指完工驗收合格後再行討論或處理，
        　　　而本件工程既於驗收合格結算之際，始能確定上
          　　訴人不給付系爭工項之工程款。原審判決亦同此
            　見解，並於理由欄項下載明：「惟被告僅要求原
              告不要再將之列入後幾期及總結算之請款項目，
    　　　　　但卻未明確表示原告不得再以乙種模板方式施作
      　　　　及被告以後不會再核准計付該部分工程款，直到
        　　　原告要求估驗後幾期工程款及總結算時被告才以
          　　此部分非屬必要之模板為由，告以原告仍維持原
            　設計估列之乙種模板數量結算」，是可知被上訴
              人係待驗收合格及結算完成之日起，始能確定上
              訴人拒不給付超出數量部分之工程款，故時效自
              應由驗收合格及結算完成之日起始得起算，上訴
              人豈能於被上訴人提出起訴請求時，再以時效消
              滅作為抗辯之理由，實有違誠信原則。
　　　　　　(丙)況查，上訴人所爭執者，亦係被上訴人得於工程
  　　　　　　進行中之各期工程完成之際或估驗計價時即行請
    　　　　　求云云，然有關上訴人所提爭議，業經鈞院九十
      　　　　三年建上字第二三號民事判決（係確定判決）於
        　　　理由欄項下載明：「查現今公共工程實務，雖有
          　　分期估驗計價之程序，然整體工程完工時，仍須
            　進行工程結算，非謂各期估驗工程款債權即為可
              分。因此，承攬契約之工程款債權仍為一體，僅
              係其付款方式為可分期給付而已，工程實務上分
              期估驗計價並非逐次發生之分期債權，工程估驗
              款，係指按工程完成之數量、進度付款之方式，
              究其目的，無非係對於承包商財務之融資，蓋公
              共工程承攬契約，一般規模均甚龐大，牽涉鉅額
              交易金額，冗長之施工期間，若定作人於承攬人
              完成全部工程後始給付報酬，則承攬人之財務負
              擔勢將十分沉重，容易產生違約事項；然若定作
              人於工程進行期間即全部付款，定作人又須負擔
              承攬人將來不履約之所有風險，乃有所謂就承攬
              人已施作未經正式驗收之工作先行估驗計價，經
              驗收合格後，分期請求估驗計價款之設計。是就
              上訴人前揭請求之消滅時效起算點，應至完工驗
              收時始起算，被上訴人爭執應分段起算云云，為
              無可採。」
　　　　　　(丁)同前揭判決意旨者之司法判決亦有鈞院八十八年
  　　　　　　訴字第九十七號民事判決可稽，且學者王伯儉氏
    　　　　　亦肯認工程估驗款「僅係以基於融資給承包商目
      　　　　的之暫付款性質而已，不應視為承攬報酬已然支
        　　　付結算之結果」。
　　　　　(2)有關本件被上訴人就乙模部分之承攬報酬請求權時
  　　　　　效是否已消滅，除上所述外，茲補充說明如下：
　　　　　　(甲)按所謂工程估驗款，係指按工程完成之數量、進
  　　　　　　度付款之方式，施工期間，承包商得定期（通常
    　　　　　以十五天或以月為單位）以書面申請估驗計價，
      　　　　經業主核實後付給該期內完成工程數量之一定比
        　　　例金額（通常為百分之九十或百分之九十五），
          　　其餘則為保留款。究其目的，無非係對於承包商
            　財務上之融資。蓋公共工程承攬契約，一般規模
              均甚龐大，牽涉鉅額交易金額，冗長之施工期間
              ，若定作人於承攬人完成全部工程後始給付報酬
              ，則承攬人之財務負擔勢將十分沉重，容易產生
              違約事項；然若定作人於工程進行期間即全部付
              款，定作人又須負擔承攬人將來不履約之所有風
              險，是以乃有所謂就承攬人已施作未經正式驗收
              之工作先為估驗計價，經點驗合格後，分期請求
              估驗計價款之設計。
　　　　　　(乙)本件系爭工程契約有關付款辦法規定：「付款辦
  　　　　　　法－本工程付款辦法依左列之規定：（一）本工
    　　　　　程不預付工程款，開工後每月二十日估驗一次，
      　　　　按已施工完成數量計價付款百分之九十，其餘百
        　　　分之十保留至全部完工經甲方正式驗收合格後一
          　　次無息付清。」參見兩造工程契約第十七條即明
            　，足見定作人按工程進度付款予承攬人之目的，
              僅係財務上融資，即以每一期估驗計價款而言，
              被上訴人僅得請求該次計價款之百分之九十，餘
              額則須俟工程全部竣工，甚至辦妥工程保固保證
              始得請求。估驗計價款，並不涉及已完成工程之
              交付、檢驗合格或所有權移轉之問題，且係以該
              期內完成之工程價值為對象，並非以某特定分項
              工作之完成為估驗之對象，參諸本件系爭工程合
          　　約第十三條規定「工程開工以後交接以前，如有
            　損（焚）毀或滅失，由乙方負擔之。」；第十四
  　　　　　　條「災害處理」則規定「工程由開工日起至驗收
    　　　　　合格日止，乙方需投保營造保險，一切災害及意
      　　　　外損失，概由乙方負責，甲方不負任何責任，亦
        　　　不補貼。」及第十五條第七項規定「經驗收合格
          　　後，甲方應即接管」；次按承攬之報酬應於工作
            　交付時給付之，無須交付者，應於工作完成時給
              付之，民法第五百零五條第一項定有明文，依兩
              造工程合約付款辦法即第十七條第一項約定可知
              ，本件被上訴人於工程全部竣工、交付，並依兩
          　　造契約經上訴人正式驗收合格並由被上訴人辦妥
            　工程保固保證後，被上訴人即得行使本件報酬請
              求權，其請求權時效即應起算，是上訴人主張每
              次估驗計價款之給付，即屬約定工作分部交付且
              報酬分部給付之性質，其請求權時效即得起算云
              云，顯有誤解。
　　　　　　(丙)退萬步言，按承攬人之報酬及其墊款之請求權，
  　　　　　　因二年間不行使而消滅，而消滅時效，自請求權
    　　　　　可行使時起算，民法第一百二十七條第七款、第
      　　　　一百二十八條前段固分別定有明文，惟按具有承
        　　　攬與買賣混合契約性質之「不動產買賣承攬」（
          　　即不動產製造物供給契約），就不動產財產權之
            　移轉而言，不啻與民法第一百二十七條第七款所
              定「技師、承攬人之報酬及其墊款」為一般單純
              之承攬有間，更與同條第八款所稱「商人、製造
              人、手工業人所供給之商品」係專指「動產」者
      　　　　不相侔，故此類不動產買賣承攬之價金或報酬請
        　　　求權，應無上開條款二年短期消滅時效期間規定
          　　之適用，最高法院八十九年度台上字第二五九一
            　號判決要旨參照。經查本件兩造間所訂立之右開
              契約，並非單純之承攬關係，而係承攬與買賣混
      　　　　合之「不動產買賣承攬」之混合契約，已如上述
        　　　，則本件被上訴人請求權，自應適用「不動產買
          　　賣承攬」契約之時效期間，即應為十五年，是上
            　訴人抗辯稱被上訴人之請求權時效期間為二年，
              似有誤會。
　　　　　　(丁)前揭論述，非為被上訴人所創見，而係本諸鈞院
  　　　　　　八十八年重上字第一一九號民事判決理由所載，
    　　　　　由於上揭判決業經確定，誠屬此類爭議重要之參
      　　　　考判決。
　　　綜上，足見上訴人之上訴顯無理由，且本件業經原審為
  　　　詳實完足之調查，實無再行重行逐一審究之必要，爰為
    　　答辯聲明，求為判決：
        1.上訴駁回。
　　　　2.上訴費用由上訴人負擔。
二、上訴人對於被上訴人主張：(一)兩造於八十六年七月七日簽訂
    「員林大排整治工程乙標」工程合約，由被上訴人向上訴人
    承攬上開工程，工程業已完工，並經上訴人於九十二年十二
    月十九日正式驗收合格及發給結算驗收證明書在案；(二)上訴
    人於竣工結算時將施工項目中之「土石方挖除及運棄」費用
    全數扣除，並於完工驗收時扣留上開工程款費用五千七百三
    十九萬四千九百四十一點七三元未給付被上訴人，經被上訴
    人提出異議，並於九十二年十二月二十九日以信函要求上訴
    人給付上開扣除之款項；(三)被上訴人所主張追加之乙種模板
    工程確已施作完竣；(四)公設示範性彰濱營建廢棄土場，早於
    八十五年間即已停辦，被上訴人即依前揭施工補充說明書第
    十一條及廢棄土處理補充說明第一條之規定，另覓棄土場，
    並依約提送棄土計畫書報請上訴人審核，上訴人則於八十七
    年三月十八日以八七彰府工水字第０四四五三六號函，就被
    上訴人之棄土計畫書予以核准同意備查等情，固不加爭執，
    但以下列各情置辯：
  　(一)兩造於八十六年七月七日簽訂「員林大排整治工程乙標」
    　工程合約，由被上訴人承攬本件系爭工程，雙方約定之工
      程款原為十一億一千萬元，其後追加減為十一億五千零四
      十二萬五千八百九十六元，上訴人於系爭工程完工時，以
      被上訴人未依規定將廢棄土石方棄置在合法之廢棄土場或
      依彰化縣營建工程剩餘土石方資源處理、堆置場設置管理
      補充規定及營建廢棄土處理方案第三條第二項第二款之規
      定提出經主管機關所核准之棄土場證明為由，而於正式驗
      收結算工程款時，扣減五千七百三十九萬四千九百四十一
      點七十三元。關於本工程所產生之營建廢棄土，原則依上
      開補充說明辦理之。若乙方擬自行覓找棄土場，則需於開
      工前提送棄運計算書報本府核准方可。其他未盡事宜依「
      營建廢棄土場等相關規定」辦理，工程合約書附件之營建
      廢棄土處理方式補充說明第一條及第八條分別定有明文。
      再按行政院以八十六年一月九日台八十六內０一一一號函
      准予備查、內政部以八十六年一月十八日台內營第八六
      ０一二一八號函實施之營建廢棄土處理方案，應屬前揭營
      建廢棄土處理方式補充說明第八條所稱「營建廢棄土場等
      相關規定」依該處理方案第三條第二項第三款規定：「公
      共工程廢棄土處理承包商應覓妥棄土場並提出經省（市）
      、縣（市）政府、鄉（鎮市）公所，核准之棄土場證明」
      。查：
      被上訴人依約另覓棄土場之位置，係坐落在彰化縣花壇
        鄉○○○段二九五、二九五之三地號、埔鹽鄉○○段八
        九地號及埔鹽鄉○○段一八七０地號等土地均屬農牧用
        地，如擬供棄土場之用時，依法應經縣市主管機關「農
        業局」核准辦理農地改良之許可，方屬合法之棄土場。
        又廢棄土石方處理之相關約定，係被上訴人與上訴人為
        達成系爭承攬契約之必要目的，所特別約定之從給付義
        務，應屬系爭承攬契約之一部分，故被上訴人自應依據
        廢棄土方處理方案之內容，處理系爭工程廢棄土石，方
        合乎系爭承攬契約所定之給付義務。然被上訴人並未經
        主管機關農業局核准辦理農地改良，在本工程期間亦未
        取得合法之棄土場證明，經上訴人於九十年十月十七日
        以彰府工水字第一八二一三八號函告被上訴人儘速依法
        提出合法棄土場之申請，然被上訴人竟迄未提出申請，
        顯有違反內政部八十六年一月十八日台內營字第八六
        ０一二一八號所公佈實施並經行政院准予備查之營建廢
        棄土處理方案之規定，即逕行將土石方回填於上開農地
        ，顯見被上訴人並未依系爭承攬契約提出完全給付。
      事實上被上訴人並未將本件工程之廢棄土「運至」依棄
        土計劃書所另覓之上開棄土場上回填，經審計部台灣省
        彰化縣審計室派員至該棄土場勘查現狀，發現有如下所
        臚列違約之情事，且於九十二年十二月二十二日以審彰
        縣參字第０九二００００六六六號函並檢具至該棄土場
        所拍攝之照片通知上訴人查明：一彰化縣花壇鄉○○○
        段二九五號及同地段二九五之三號等二筆土地之地目田
        ，地上興建為磚窯廠，經查空地部分均屬山坡地，廢棄
        土石方似未曾運至此回填。二彰化縣埔鹽鄉○○段八號
        、同地段九號及彰化縣埔鹽鄉○○段一八七０號等三筆
        土地之地目田，經查其地上現狀種植植物，似屬農地使
        用，惟其與臨旁土地之地質與高程並無太大差異，廢棄
        土石方似未曾運至此回填，顯見被上訴人除未將工程之
        廢棄土「棄置」在合法之棄土場上，亦未將本件工程廢
        棄土「運至」棄土計劃書所載之棄土場上回填，故上訴
        人當得依前揭營建廢棄土處理方案第三條第二項第六款
        之規定及合約之約定扣其款項，並依法行使同時履行抗
        辯權，拒絕給付該部分之工程款。
  　(二)本件員林大排整治工程乙標其全部工程總價原為十一億一
    　千萬元（含百分之五稅率），其後追加為四千五十九萬九
      千元之工程款，及驗收扣款十七萬四千零四元，實際結算
      工程總金額為十一億五千零四十二萬五千八百九十六元，
      且乙種模板及損耗，業已計價在原來工程合約之總額範圍
      內。被上訴人所追加封頭模、大排溝底、護岸基礎、榫溝
      （包括擋土牆、護岸基礎、防洪牆、東溝防洪牆結構物）
      等工程費，業經該工程原設計單位中技社於九十年十二月
      二十五日營工字第九０四０三八號函認：除部分係屬於
      零星模板已估列於模板損耗單項內外，於原設計上考量均
      非屬必要之模板，應於施工時考量施工方法及程序，並做
      好相關排水設施予以克服，因此仍維持原設計估列數量辦
      理結算等語；另兩造所簽訂系爭承攬合約書第三條亦規定
      ：合約總額如有增減，按照實際數量結算，但未經甲方同
      意者不在此限。換言之，工程如有增減，雖應按照實際數
      量結算，然如上訴人不同意時，縱實際有增加工程費，被
      上訴人就此部分對上訴人當無請求權。查：
      本件被上訴人所稱乙種模板及損耗部分，先前已經計價
        在工程合約總額之範圍內，且上訴人及原設計單位中技
        社，均認為被上訴人在施工時只要考量施工方法及程序
        ，並作好相關排水設施就能克服，相關模板數量並非屬
        必要，故不同意被上訴人追加該工程款，被上訴人既然
        認為本件系爭乙種模板數量，是原設計單位即中技社當
        初在設計規劃本件工程時所漏列，即表示本件工程原始
    　　合約施工項目，並未涵蓋被上訴人所追加之系爭乙種模
      　板數量，如被上訴人要追加該工程時，依規定應事先取
        得上訴人之同意，並會同原設計及監工單位共同會勘後
        ，方可按實際施作工程數量計價請求，被上訴人所追加
        此部分工程之款項高達九百六十四萬餘元，較之原工程
        合約所預定乙種模板工程款三千二百四十七萬餘元，超
        過約百分之三十，如不必取得上訴人同意，亦未會同上
        訴人及設計監造單位共同會勘，上訴人權益恐遭無限侵
        害，兩造當初所簽定工程合約書第三條之規定恐將行同
        具文。
      另證人林誠益僅係中技社派駐本件工程現場之監造人員
        ，其所簽署之意見函，僅係就被上訴人所追加乙種模板
        數量，何者在施工時有組裝模板，何者在施工未組模板
        ，予以確認而已。至於該乙種模板工程是否屬於必要工
        程以及應否計價？林誠益並不清楚，亦未同意，且根據
        林誠益上開意見函所示，被上訴人所追加乙種模板數量
        ，就檔土牆榫頭（應該還有封頭模施工時亦未組模板）
        於施工時未組模板，被上訴人就該部分即不得計價向上
        訴人請求給付，再證諸林誠益於原審九十四年二月一日
        審理時證稱：「…原告起訴部分中有關檔土牆封頭模部
        分並不是依照合約書所規定的乙種模板製作，是以四角
        型木條來作做的…」，則被上訴人就封頭模部分不是按
        乙種模板製作標準施作，亦不得以乙種模板施作標準計
        價請求，況林誠益並無權代表上訴人同意，既然上訴人
        並未同意，被上訴人所追加之乙種模板數量部分之工程
        款對上訴人自無請求權存在。
    (三)上訴人於本院補陳：
    　查原判決以被上訴人之主張有理由而認上訴人應對被上
      　訴人所為之給付有二：一為運棄廢棄土石方之工程款五
        千七百三十九萬四千九百四十二元（下稱第一項請求）
        ，一為乙種模板追加工程款八百二十五萬六千三百十元
        （下稱第二項請求）。惟對於第一項請求，上訴人認被
        上訴人根本未施作運棄廢棄土石方之工作，不得請求上
        訴人給付工程款；對於第二項請求，被上訴人為上訴人
        請求給付工程款即承攬報酬之請求權，業已罹於二年之
        請求權時效而消滅，上訴人拒絕給付。被上訴人則抗辯
        上訴人已於原審自認運棄土石方之數量無誤，否認上訴
        人所提監工日報表內容記載之真正，且卡車數量之記載
        不影響運棄土石方數量之認定；系爭工程為不動產買賣
        承攬之混合契約，報酬請求權無二年短期時效之適用，
        且請求權消滅時效之起算時點應為工程全部竣工交付並
        辦妥工程保固後。由是可知，兩造關於本件之爭點應有
        四：一被上訴人是否確有完成五十三萬四千三百八十三
        點九二立方公尺土石方之運棄工作？二上訴人於原審關
        於被上訴人土石方運棄數量之自認，是否與事實不符而
        得撤銷？三系爭契約究為「不動產買賣承攬」之混合契
        約，抑為承攬契約？四被上訴人乙種模板追加工程款之
　　　　請求權時效，應自工程全部竣工交付辦妥工程保固後起
  　　　算，抑應自乙種模板追加工程全部完成後起算？對於上
    　　開四項爭點，茲詳述上訴理由如下：
        1.被上訴人並未施作五十三萬四千三百八十三點九二立
          方公尺土石方之運棄工作：
    　　　(1)上訴人並不否認被上訴人確有「挖除」五十三萬四
      　　　千三百八十三點九二立方公尺之土石方，然本件土
        　　石方之挖除與運棄工作並非同時為之，因所挖除之
          　土石方為排水溝底之淤泥，故被上訴人恆先將土石
            方挖至排水溝旁瀝除水分，此部分之工作，上訴人
            並不爭執被上訴人確有施作，上訴人亦已給付此部
　　　　　　分工作之報酬。然由上訴人所提出監工日報表之記
  　　　　　載可知（此監工日報表與被上訴人施工日報表之記
    　　　　載相符，此對照被上訴人原審原證34之記載可知，
      　　　若被上訴人仍否認記載之真正，請命被上訴人提出
        　　相應日期之施工日報表對照為證）被上訴人確不曾
          　施作土石方之運棄工作。
    　　　(2)系爭工程之廢棄土石方需外運處理，而外運必以挖
      　　　土機為裝載工具、以卡車即砂石車為運輸工具，九
        　　十一年十二月一日前砂石車以容積計算之法定最高
          　運載容量約為十五立方公尺（１４．７立方公尺）
            。然由被上訴人原審原證34中九十一年十二月一日
            施工日報表關於「土石方挖除及運棄」項目中「本
            日數量」之記載可知，被上訴人記載當日運棄之土
            石方數量高達六千七百十七點二八立方公尺，若以
            最高容量十五立方公尺之砂石車裝載，總計需四百
            四十八車次方得將上開數量之土石方完全運棄。若
          　以每車次運棄往返僅需一小時計算，而以十小時為
          　當日合理工作時間，則四百四十八車次所需之砂石
            車數量至少為四十四輛，且至少應有挖土機一輛；
            縱再以每次得有三輛砂石車同時作業，所需之砂石
            車數量至少亦為十五輛，挖土機則至少應有三輛。
            然當日施工日報表「機具種類」欄中關於挖土機及
            卡車數量之記載竟均為「０」，則被上訴人於九十
            一年十二月一日如何裝載並運棄數量高達六千七百
            十七點二八立方公尺之土石方？足見被上訴人於當
          　日關於土石方運棄數量之記載虛偽不實。
　　　　　(3)同由原證34中九十一年十二月一日施工日報表關於
  　　　　　「機具種類」欄之記載可知，被上訴人完成全部工
    　　　　作所使用之卡車數量僅為「６７８」（每日一輛累
      　　　計）；且由原證34中八十八年九月二十日施工日報
        　　表「土石方挖除及運棄」本日數量為「０」，「機
          　具種類」卡車數量卻為「６」之記載可知，被上訴
  　　　　　人所使用之卡車數量並非均用於運棄廢棄土石方之
    　　　　用。況縱認上開全部６７８輛次之卡車均用於運棄
      　　　廢棄土石方，以每日每輛可運棄十車次計算，所得
        　　運棄之土石方數量亦不過為十萬一千七百立方公尺
          　，尚未及被上訴人請求計價數量之五分之一，如何
            認被上訴人有施作如其主張數量之土石方運棄工作
            ？
　　　　　(4)經上訴人依據監造人所提出之監工日報表（依施工
  　　　　　日報表做成）查對結果，得知系爭工程關於土石方
    　　　　運棄之施工日期、數量統計、施工日所使用之卡車
      　　　數量、卡車數量統計等之統計表及監工日報表所示
        　　（自八十九年八月三十一日至九十一年六月五日間
          　，關於土石方運棄數量合計一萬零五百八十七立方
            公尺之監工日報表逸失）。由上述之統計表可知，
            系爭工程於八十九年八月三十一日前，完全不曾有
            任何使用卡車數量之顯示，則被上訴人如何完成累
            計數量達四十八萬四千三百九十七立方公尺土石方
            之運棄？再者，八十七年三月二十五、二十六、二
            十七日每日運棄土石方之數量均為二千九百二十五
            立方公尺，同年三月二十九日至四月四日及四月七
            、十二、十三日每日運棄之數量均為二千六百四十
            四立方公尺，同年四月六日之數量則為二千六百四
            十四之二倍五千二百八十八立方公尺，同年五月五
          　日至五月十三日間每日運棄之數量均約為三千六百
          　立方公尺，同年七月六日至七月十三日間每日運棄
            之數量均為五百立方公尺，同年八月七日至八月十
            一日間每日運棄之數量均為一千五百立方公尺，竟
            有如此之巧合？已可見被上訴人施作數量之可疑；
          　而自八十七年八月十二日至八十七年九月十六日連
            續長達三十五日，每日運棄之數量均為二千五百立
            方公尺，自八十七年十月十日至八十七年十一月三
            十日連續長達三十四日每日運棄之數量均為二千立
            方公尺，自八十八年三月三十一日至八十八年四月
            十三日之十一日期間，每日運棄之數量為三千立方
            公尺者即有九日，自八十九年八月十一日至八十九
            年八月三十一日連續長達十六日，每日運棄之數量
            則均為一千五百立方公尺，再佐以日報表上根本即
            無使用運輸卡車之記載，顯足認被上訴人根本即無
            如監工日報表上所示土石方數量運棄工作之施作。
　　　　　(5)被上訴人或將謂：若被上訴人無施作，何以估驗時
  　　　　　竟會通過審查？上訴人又豈得於已計價付款後復爭
    　　　　執被上訴人未施作？然上訴人乃將估驗工作委由監
      　　　造單位執行，再依監造單位審查結論計價付款，上
        　　述以施工報表明顯不足認有施工事實之情形，何以
          　監造單位於審查時疏未指出？此為上訴人得追究監
            造單位或內部人員疏失責任之問題，與被上訴人是
            否確實履約無關。再者，系爭工程合約第二十二條
            第四款第一目明定「但工程查驗並不解除乙方之責
            任」，足見上訴人對於已估驗計價之工作，並非不
          　得於發現問題時再行爭執扣款。
　　　　2.上訴人於原審所為關於被上訴人土石方運棄數量之自
  　　　　認，與事實不符，得撤銷：
  　　　　(1)由前項各點所述，足證被上訴人至少於八十九年八
    　　　　月三十一日前不曾有四十八萬四千三百九十七立方
      　　　公尺土石方數量運棄工作之施作，且於九十一年十
        　　月九、十六、二十二日及十一月九、十六、十八、
          　二十一、二十二日及十二月一日，亦不曾有合計數
            量達八千零五十六點五六立方公尺土石方數量運棄
            工作之施作。上訴人原審訴訟代理人縱曾於原審表
            示對原證34施工日報表所載土石方運棄之數量不爭
            執，而得視同對被上訴人主張之自認，惟該自認就
            上開合計為四十九萬二千四百五十三點五六（484,
            397+8,056.56）立方公尺土石方數量運棄工作部分
            ，顯與事實不符，上訴人依民事訴訟法第二百七十
            九條第三項之規定撤銷自認，於法有據，應予准許
            。
　　　　　(2)被上訴人請求上訴人給付契約所約定數量運棄廢棄
  　　　　　土石方之報酬，上訴人否認其有運棄如其所主張數
    　　　　量之廢棄土石方，被上訴人自應舉證證明確有施作
      　　　如其所主張數量之土石方運棄工作，否則被上訴人
        　　第一項請求應無理由，原判決關於認定被上訴人第
          　一項請求有理由之部分應予廢棄，被上訴人於原審
            之訴應予駁回。
　　　　3.系爭契約為一般承攬契約，並非「不動產買賣承攬」
  　　　　之混合契約：
  　　　　(1)按「工作物材料由承攬人供給之工作物供給契約，
    　　　　如當事人之意思重在工作物之完成時，不失為承攬
      　　　契約之一種，承攬人之報酬及其墊款請求權，因二
        　　年間不行使而消滅。」最高法院八十九年度台上字
          　第八三一號判決意旨足資參照。故若契約當事人之
            意思重在工作物之完成，並不得僅以工作物之材料
            為承攬人所供給，即認工作物供給契約之性質並非
            承攬。
    　　　(2)最高法院五十九年台上字第一五九０號判決意旨亦
      　　　認：「買賣乃法律行為，基於買賣取得不動產之所
　　　　　　有權，非經登記不生效力，其與定作人原始取得工
  　　　　　作物所有權之情形不同。且有所謂工作物供給契約
    　　　　，即工作全部材料由承攬人供給，而當事人之意思
      　　　復重在工作物財產權之移轉時，仍不失為買賣之一
        　　種。」故若工作物所有權係由定作人原始取得，並
          　無財產所有權移轉之行為，而不足認當事人之意思
    　　　　係重在工作物財產權之移轉時，無從認工作物供給
      　　　契約為買賣與承攬之混合契約。
    　　　(3)被上訴人固主張兩造之契約為具承攬與買賣混合契
      　　　約性質之不動產製造物供給契約，然被上訴人空言
        　　主張，已屬無據。再者，系爭契約係「員林大排整
          　治工程」，施工所需之材料固依系爭契約第十條之
            約定，固應由被上訴人自備，惟被上訴人所完成之
            工作均為定著於土地上、非經毀損難以分離者，顯
            然均為土地重要成分，並無另有獨立產權之工作物
            可言，而「動產因附合而為不動產之重要成分者，
            不動產所有人取得動產所有權」，民法第八百十一
            條定有明文。故可知系爭契約所重者，顯然在於工
            作之完成而非完成後財產權之移轉，系爭契約全文
            亦無任何關於完成工作後財產權歸屬之約定，且被
            上訴人所完成之工作既為土地之重要成分，即其所
            提供材料之動產所有權，亦因附合而由不動產所有
            人即上訴人取得所有權，亦根本無所謂工作物所有
            權由何人取得之問題，蓋上訴人所完成之工作並無
            獨立之所有權可言。
    　　　(4)由上可知，系爭契約並非著重工作物完成後財產權
      　　　移轉之不動產製造物供給契約，被上訴人完成工作
        　　後亦無任何所有權獨立之工作物存在，其所供給之
          　材料，亦因附合而屬土地之重要成分，所有權屬上
            訴人所有。系爭契約性質應屬一般承攬契約無誤，
            被上訴人主張性質為「不動產買賣承攬」之混合契
            約，應屬無據。故被上訴人報酬之請求權消滅時效
            ，依民法第一百二十七條第第一項第七款之規定應
            為二年。
　　　　4.被上訴人乙種模板追加工程款之請求權時效，應自乙
  　　　　種模板追加工程全部完成後起算：
    　　　(1)按消滅時效，自請求權可行使時起算，承攬人之報
      　　　酬及墊款請求權因二年間不行使而消滅，時效因請
        　　求而中斷者，若於請求後六個月內不起訴，視為不
          　中斷，民法第一百二十八條及第一百二十七條第一
            項第七款及第一百三十條分有明文。且「由民法第
            一百三十條之規定而觀，時效因請求而中斷者，請
            求人苟欲保持中斷之效力，非於請求後六個月內起
            訴不可。如僅繼續不斷的為請求，而未於請求後六
            個月內起訴，其中斷之效力，即無由保持。」最高
            法院七十一年度台上字第三四三五號判例意旨足資
            參照。
　　　　　(2)查系爭工程合約書第十七條第一項第（一）款明定
  　　　　　：「本工程不預付工程款，開工後每月二十日估驗
    　　　　一次，按已施工完成數量計價付款百分之九十。」
      　　　由是可知，被上訴人對於所主張之第二項請求，應
        　　於施工完成時即得請求估驗付款；依原審原證31被
          　上訴人之施工自主檢查表可知，被上訴人應係主張
            早於八十九年一月二十四日即已完成所有乙種模板
            追加工作之施作及自主檢驗，則對於第二項請求，
            被上訴人顯至遲於八十九年二月二十日即得請求上
            訴人估驗計價付款（依被上訴人於原審爭點整理狀
            之主張，被上訴人同意追加工程與否，並不影響其
            請求權成立及行使；原判決亦認上訴人已同意追加
            ），然被上訴人卻至九十年九月二十一日方請求上
            訴人變更設計辦理追加，且至九十年十一月二十八
            日方請求上訴人估驗計價，經上訴人多次明示拒絕
            後，被上訴人乃遲至九十三年十月十二日方於原審
            提起本件訴訟，自被上訴人之請求權得行使（八十
            九年二月二十日）至起訴時止（九十三年十月十二
            日），期間已逾四年七個月，則上訴人自得拒絕給
  　　　　　付被上訴人第二項請求中之百分之九十，被上訴人
    　　　　此部分之請求，並無理由。
　　　　　(3)被上訴人主張系爭契約所約定之分期估驗計價款，
  　　　　　其目的無非對於承包商財務之融資，蓋公共工程承
    　　　　攬契約，一般規模均甚龐大，牽涉鉅額交易金額，
      　　　冗長之施工期間，若定作人於承攬人完成全部工程
        　　後始給付報酬，則承攬人之財務負擔勢將十分沉重
          　，容易產生違約事項；然若定作人於工程進行期間
            即全部付款，定作人又須承擔承攬人將來不履約之
            所有風險，乃有所謂就承攬人已施作未經正式驗收
            之工作先行估驗計價，經驗收合格後，分期請求估
            驗計價款之設計。故被上訴人關於乙種模板工程款
            請求權消滅時效，應至完工驗收後始行起算云云。
　　　　　　惟查：
　　　　　　(甲)系爭契約第十七條第一項第一款已明定，估驗計
  　　　　　　價款並非「預付」之工程款。故設計「估驗計價
    　　　　　款」之目的，固在降低承攬人財務之負擔，然若
      　　　　將估驗計價款之請求及給付認作對承攬人之融資
        　　　，顯然有悖於上開契約之明文。「按消滅時效，
          　　自請求權可行使時起算，為民法第一百二十八條
            　前段所明定。合約書載明：『五付款方式：請款
              每月乙次四十五天期票』，依此約定，東暵公司
              可請求之上開金額，於施工期間每月即可結算請
              求，其請求權每月均可行使，依民法第一百二十
              八條前段規定，自當時開始起算消滅時效。原審
              以東暵公司是否行使一部付款之權利，有選擇權
              ，認東暵公司之請求權自系爭工程完工至八十一
              年十一月間開始起算，於法有違。」最高法院八
              十六年度台上字第三二八九號判決意旨參照。
            (乙)況「民法第五百零五條固規定：承攬人之報酬，
              應於工作交付時給付之，無須交付者，應於工作
              完成時給付之。工作係分部交付，而報酬係就各
              部分定之者，應於每部分交付時給付該部分之報
              酬。但本於契約自由原則，承攬契約當事人非不
              得於契約條款為承攬報酬分期給付之約定，此分
              期給付報酬之約定，不涉及工作之交付，該承攬
              人分期給付之報酬，既係承攬人工作之報酬，自
              不因契約約定分期給付，即失其為承攬報酬之本
              質。本件呂發起公司應給付與冠億公司施作瀝青
            　混凝土工程之款項，雖約定分為各期估驗款及末
              期款，各訂其給付之期日，惟並無礙各該款項均
              為系爭工程承攬報酬之性質，不過兩造將原本應
              待工程完成後始得請求給付之報酬，另以約定之
              方式，使承攬人得於全部工程完工前即請求定作
              人給付部分承攬報酬而已。」臺灣高等法院高雄
              分院八十九年度上更(一)字第六十二號判判決意旨
              參照。
            (丙)再查「原告雖另主張估驗工程款之給付，係須為
              合理減輕承攬人成本，調整工程款之給付方式，
              讓承攬人在工作完成前即得分期取得部分報酬。
              性質上係承攬報酬之預付或墊付，惟各期估驗工
              程款既屬承攬報酬之一部，則其請求權之消滅時
              效自應自整體工程完工驗收後起算云云。然查，
              如前所述，原告依約既於工程權重表各部分進度
              完成時，即已得請求被告給付該部分之估驗款，
              被告依約亦不得以工程尚未全部完成為由拒絕給
              付，則估驗款之消滅時效自應同時起算，始為合
              理，否則原告業已得行使其請求權，卻無從起算
              消滅時效，將造成請求權與消滅時效剝離，違背
              民法就請求權之行使均設有消滅時效此一根本原
              則。況且，於本件之情況，承攬工作業已因故中
        　　　輟，若承攬工作始終未能完成，依原告之主張，
          　　原告之估驗款請求權業已得行使，然尚不得起算
            　消滅時效，則原告之請求權豈非永無罹於時效之
              日？其不合理甚為灼然。」臺灣臺北地方法院九
              十年度重訴字第三一四八號判決意旨。
    　　　　(丁)再者，被上訴人於本件所主張之工程款，係原契
      　　　　約設計所未包含之工程而屬追加工程，被上訴人
        　　　早於八十九年一月二十四日即完成所有乙種模板
          　　之工作，至九十年九月二十一日請求上訴人變更
            　設計辦理追加，且遲至九十年十一月二十八日即
              請求上訴人估驗計價，上訴人則於九十年十一月
              一日、同年十二月三十一日及九十一年二月七日
              多次明示拒絕，被上訴人顯於九十年十一月一日
              即知上訴人拒絕給付乙種模板之工程款，被上訴
　　　　　　　人請求權之消滅時效至遲亦應於九十年十一月一
  　　　　　　日起算，豈有謂上訴人關於上開追加部分工程款
    　　　　　之請求權，仍應延至全部工程完工驗收無誤後方
      　　　　行起算之理？否則，若上訴人對於被上訴人所指
        　　　追加工程不予驗收，則被上訴人之工程款給付請
          　　求權是否仍得行使？若不得行使，請求權之消滅
            　時效如何起算？若仍得行使，則其請求權得否行
              使與工程驗收何干？
　　　　　(4)綜上所陳，系爭契約所定估驗計價款給付之約定，
  　　　　　其目的或在避免承攬人財務負擔過鉅而設，然依契
    　　　　約自由原則，契約當事人並非不得於民法所規定給
  　　　　　付承攬報酬期間之規定外，另以契約將工作之驗收
    　　　　、交付及危險負擔與承攬保酬之給付脫鉤，約定承
      　　　攬報酬應分期按工作進度給付。此等給付之約定並
        　　非將承攬報酬之債權割裂，而僅係債權請求權之細
          　分，與民法第三百八十九條所定分期付價買賣契約
            ，價金得分期給付之約定無異，非謂如此即有將債
            權割裂之虞。再者，同一債權而有數請求權獨立，
            且請求權之消滅時效分別起算，在民法之規定中並
            非無例可循，如不動產租賃契約，出租人之依契約
            約定得收取租金之債權固為單一，然各期租金給付
            之請求權則為按期發生，且各自起算請求權消滅時
            效，亦無於租賃契約期間屆滿後，各期租金給付請
            求權時效方得起算之說。則如何在承攬契約中，約
            定分期估驗計價請款，竟有請求權之消滅時效應至
            完工驗收後方得起算之理？
      綜上所陳，被上訴人之第一項及第二項請求應無理由，
        爰為上訴聲明，求為判決：
        1.原判決不利上訴人部分廢棄。
　　　　2.上廢棄部分，被上訴人於第一審之訴及其假執行之聲
  　　　　請均駁回。
　　　　3.第一審廢棄部分及第二審訴訟費用，均由被上訴人負
　  　　　擔。
三、兩造不爭執之事實：
    (一)兩造於八十六年七月七日簽訂「員林大排整治工程乙標」
      工程合約，由被上訴人向上訴人承攬上開工程，雙方約定
      之工程款原為十一億一千萬元，其後追加減為十一億五千
      零四十二萬五千八百九十六元，被上訴人於八十六年七月
      十七日開工，工程業已完工，並經上訴人於九十二年十二
      月十九日正式驗收合格及發給結算驗收證明書在案。
    (二)上訴人於竣工結算時將施工項目中之「土石方挖除及運棄
      」費用全數扣除，並於完工驗收時扣留上開工程款費用五
      千七百三十九萬四千九百四十一點七三元未給付被上訴人
      ，經被上訴人提出異議，並於九十二年十二月二十九日以
      信函要求上訴人給付上開扣除之款項。
    (三)被上訴人所主張追加之乙種模板工程，確已施作完竣。
    (四)公設示範性彰濱營建廢棄土場，早於八十五年間即已停辦
      ，被上訴人即依前揭施工補充說明書第十一條及廢棄土處
      理補充說明第一條之規定，另覓棄土場，並依約提送棄土
      計畫書報請上訴人審核，上訴人則於八十七年三月十八日
      以八七彰府工水字第０四四五三六號函，就被上訴人之棄
      土計畫書予以核准同意備查。
    以上兩造不加爭執之事實，復有工程合約書、工程結算驗收
    證明書、彰化縣政府九十年十月十七日九０彰府工水字第一
    八二一三八號函及被上訴人九十二年十二月二十九日中工
    法字第九二０００七二一－三一五號函、員林大排整治工程
    施工補充說明書、營建廢棄土處理方式補充說明、彰化縣政
    府八十七年三月十八日函及棄土計劃書等件在卷可稽，則此
    部分之事實，自堪信為真實。
四、得心證之理由：
　　(一)運棄土石方部分：
　　　兩造簽訂之合約附件「員林大排整治工程施工補充說明
  　　　書」第十一條及「營建廢棄土處理方式補充說明」第一
    　　條、第二條，已就系爭工程所產生之營建廢棄土規定，
      　原則上應運至公設示範性彰濱營建廢棄土場處理，惟若
        被上訴人擬自行覓找廢棄土場，則須於開工前提送「棄
        運計畫書」報請上訴人核准，而營建廢棄土處理方式補
        充說明第八條係規定「其他未盡事宜」才依其他營建廢
        棄土場相關規定辦理，此為補充規定，因此，兩造間關
        於營建廢棄土處理方式，自應適用該員林大排整治工程
        施工補充說明書第十一條及營建廢棄土處理方式補充說
        明第一條、第二條之規定辦理始為正確。又經行政院准
        予備查之內政部八十六年一月十八日台八六內營第八六
        ０一二一八號函所實施之「營建廢棄土處理方案」，係
        提供地方政府及公共工程主辦（管）機關執行營建剩餘
        土石方處理業務相關事項之政策指導原則，作為該管機
        關依地方制度法訂（修）定自治法規或規定之參據，及
        按方案行政指導由公共工程主辦機關訂定相關工程廢棄
        土（剩餘土石方）處理作業規定，本方案屬行政規則性
        質，其執行涉及地方制度法規定，為地方自治事項，屬
        地方政府及公共工程主辦機關主管業務。自八十八年地
        方制度法公布實施後，依該法第十八條、第十九條規定
        屬地方自治事項，應由各該直轄市、縣（市）政府據以
        制定相關營建廢棄土（剩餘土石方）自治法規等情，業
        經內政部以九十四年二月十六日內授營綜字第０九四０
        ０八一七二０號函覆在卷，則上開營建廢棄土處理方案
        在地方政府尚未依地方制度法制定相關法規以前，僅為
        各地方機關制定該等法規之政策指導原則及參據而已，
        並非法律或命令，無法律上之拘束力，而上訴人所制定
        之「彰化縣營建工程剩餘土石方資源處理及堆置場設置
        管理補充規定」係於八十八年五月始公布施行，在兩造
        所簽訂之系爭工程合約以後，故兩造間關於系爭工程營
        建廢棄土石方之處理方式，即應依合約附件「員林大排
        整治工程施工補充說明書」第十一條及「營建廢棄土處
        理方式補充說明」第一條、第二條之規定辦理，上訴人
        援引無法律上拘束力之營建廢棄土處理方案及嗣後其所
        制定之「彰化縣營建工程剩餘土石方資源處理及堆置場
        設置管理補充規定」，主張被上訴人未依上開規定辦理
        ，且對於其計畫書內之棄土場土地，無法提出經上訴人
        之農業局核准辦理農地改良許可之合法棄土場證明，有
        違反契約之行為，顯無足採。
    　再者，公設示範性彰濱營建廢棄土場已於八十五年間停
      　辦，已如前述，故被上訴人依上開營建廢棄土處理方式
        補充說明第一條後段之規定，自行覓得廢棄土場，並提
        送「棄運計畫書」報請上訴人核准之方式處理營建廢棄
        土，並經上訴人准予備查在案，則被上訴人將系爭工程
        之營建廢棄土依棄土計畫書所載之棄土場予以棄置，於
        法有據。
      上訴人雖抗辯稱：被上訴人實際上並未將系爭工程之營
        建廢棄土棄置於棄土計畫書中所載之棄土場內，並提出
        審計部台灣省彰化縣審計室九十二年十二月二十二日審
        彰縣參字第０九二００００六六六號函件為據，然查：
        1.依上開審計室函文內容所載：經實地勘查現狀情形如
          下：花壇鄉○○○段二九五號及二九五之三號等二
          筆地目為，地上興建為磚窯廠，經查空地部分均屬
          山坡地，廢棄土石方似未曾運至此回填。埔鹽鄉○
          ○段八、九、一八七０號．．．等地目為田，經查其
          地上現狀種植植物，似屬農地使用，惟其與臨旁土地
          之地質與高程並無太大差異，廢棄土石方似未曾運至
          此回填，似有違內政部函頒「營建廢棄土處理方案」
          情事，函請上訴人查明妥處等語，觀諸卷附該函文影
          本即明（見原審卷(一)第二四三頁至第二四五頁）。
        2.勾稽上開函文內容，其意顯係對於工程單位有無違反
          棄運計畫之情形，要求上訴人予以查明後處理，易言
          之，即上訴人尚需自行查明了解實際之棄運狀況，惟
          上訴人於本件並未提出任何其所清查之結果，及被上
          訴人有未依約將營建廢棄土運至棄土計畫書中棄土場
      　　等行為之佐證，是僅憑上開審計室函文要求上訴人查
        　明棄運狀況之內容，尚無法證明上訴人有違約之事實
          ，洵堪認定。
      上訴人於本院固又主張被上訴人並未施作五十三萬四千
        三百八十三點九二立方公尺土石方之運棄工作云云，並
        提出監工日報表影本為證；但查：
    　　1.上訴人並不否認被上訴人確有「挖除」五十三萬四千
      　　三百八十三點九二立方公尺之土石方，此據上訴人陳
        　明在卷。
        2.按「當事人主張之事實，經他造於準備書狀內或言詞
          辯論時，或在受命法官、受託法官前自認者，無庸舉
          證。」民事訴訟法第二百七十九條第一項定有明文；
          又「訴訟上之自認，有拘束當事人及法院之效力，當
          事人不得任意撤銷，法院亦不待查證，而以之為裁判
  　　　　之基礎。」最高法院六十九年度台上字第一六二四號
    　　　著有判決意旨足參。上訴人於原審對於被上訴人實際
      　　施作之運棄土石方數量，已不爭執，此有上訴人之訴
  　　　　訟代理人至少三次於言詞辯論庭訊時自認稱：一「對
    　　　原告（即被上訴人）起訴狀後附證物其真正不爭執」
      　　；二「對原告運載棄置之土石數量不爭執」；三「對
        　原告所提出之原證三十四（即施工日報表）所載之土
          石數量不爭執」（原審卷(一)第一一八、二三八頁，足
          見上訴人對於被上訴人實際運棄之土石方數量，業於
          原審審理時自認在卷，而產生拘束當事人及法院之法
          律效果，自屬無疑。縱該自認係訴訟代理人所為，然
          參酌最高法院十九年度上字第二一六五號判例：「民
    　　　事訴訟事件，當事人曾為不利於己之自承（自認）時
      　　，法院自可毋庸別予調查證據，即依據其自承（自認
        　）以為裁判，如合法代理人在訴訟上為自認，亦與該
          當事事人自身所為者同。」之意旨，亦產生與本人所
          為之自認相同之效力，自不待贅述。
      　3.又自認雖非不得撤銷，但依民事訴訟法第二百七十九
        　條第三項規定，仍僅限於「以自認人能證明與事實不
          符或經他造同意者，始得為之。」本件被上訴人於本
          院審理時，已表明不同意上訴人撤銷前開之自認行為
          ；至上訴人另行提出監工日報表影本，並主張依據監
          工日報表所載之內容顯示土石方運棄數量至為可疑，
  　　　　故主張撤銷於原審所為之自認云云，惟查上訴人之訴
    　　　訟代理人於原審審理時，對於被上訴人所提施工日報
      　　表所載之土石數量並不加爭執，已如上論，再稽諸上
        　訴人並不否認被上訴人確有「挖除」五十三萬四千三
      　　百八十三點九二立方公尺之土石方等情，足認上訴人
        　所提出之監工日報表，既係上訴人之使用人即中技社
          所製作，其內之記載縱有不確實之處，然此等不確實
          之記載，尚無法證明上訴人之訴訟代理人於原審自認
          之事實，確與事實不符，則上訴人憑此據以主張撤銷
          自認，尚難准許，自不待言。
      綜上所陳，上訴人以被上訴人違反系爭工程合約關於棄
        運廢棄土石方之約定，及否認被上訴人有運棄土石方為
        由，扣留該部分工程款五千七百三十九萬四千九百四十
        二元（四捨五入），為無理由，故被上訴人主張系爭工
        程業已完工，且系爭工程完工後，已於九十二年十一月
        十九日經上訴人驗收合格，則依民法第五百零五條第一
        項規定，上訴人自驗收合格時即有依約給付上開工程款
        之義務，因此，被上訴人請求上訴人給付上開工程款，
        併請求自九十二年十二月三十日起按年息百分之五計算
        之遲延利息，亦於法有據。
    (二)乙種模板部分：
    　系爭工程中關於封頭模、大排溝底、PC護岸基礎及榫溝
      　等部分，於工程合約書中並未約定要以何種方式施工，
        因此，並未列入招標時原設計之乙種模板數量中，此部
        分應屬追加工程，此為兩造所是認。
      證人即中技社之員工林誠益於原審審理時到庭證稱：「
        我是員林大排整治工程乙標的現場監造，因為我是中央
        營建技術顧問研究社的員工，我們是代表彰化縣政府，
        原告是承包商，原告所做的乙種板模的數量是要經過我
        做確認工作」、「每一期請求估驗時，原告會提出工程
        請款單並製作工程估驗詳細表，詳細表有數量及金額，
        我會一一審核內容並在每一頁上蓋章。目前我已估驗一
        至十四期及總結算並確認過。我估驗確認過的資料尚需
        經彰化縣政府的核准。經過我估驗確認並蓋章的各期請
        款資料表示其內容都是必須施作的工程項目及數量。經
        過我估驗確認的工程項目及數量並沒有包含原告起訴所
        請求的乙種板模數量，原告起訴請求的板模部分，原告
        另列一份數量給我看過，這部分我在現場有確認原告確
        實有做，是否必要要由研究社的工程部來確認」、「．
        ．．原告起訴的部分中關於擋土牆封頭模部分並不是依
        照合約書所規定的乙種模板製作，是以四角型的木條來
        做的，其他部分是依合約所規定的方式來做，合約上並
        沒有明確規定封頭模必須要乙種模板來施做。工程進行
        當中我就發現模板的數量超過投標所定的數量，某些工
        程項目（如封頭模）在合約裡面並沒有明確記載亦未規
        定要以什麼方式施做，因此才有爭議。另外有些項目是
        合約明確載明要施做的，但原告所做的數量是超過投標
        所定的數量，這部分業經確認同意屬於工程內容」、「
        封頭模在本件工程裡面是一定要做的項目，其他的也是
        要做。大排溝底、護岸基礎（PC）、榫溝、封頭模均未
        在本件合約內記載，但都是本件工程一定要做的項目，
        不過是否要用乙種模板方式來做是不一定的。工程部認
        為以明挖方式開挖後灌漿即可，不須使用乙種模板，其
        他上開項目也是同樣」、「原告起訴請求的工程項目在
        他請款的前幾期有出現過，也有核准給付工程款，但後
        來經兩造及研究社商量後要原告不要再列入後幾期的請
        款項目中，因我發現開標時的計算表並沒有列入原告起
        訴請求的工程項目內。原告自此就沒有再列入後期的請
        款項目內，在總結算當中也沒有列入請款項目，當時協
        商結果原告只是暫時同意不列入要等到以後再處理。被
        告及工程社也沒有明確表示此部分工程款項一定不予再
        核准計付」等語無訛，另證人郭東晃則結證：「本件經
        過十四次計價及四次變更設計，原告都可以在各期工程
      　請款單列入估驗，但原告都沒有依照合約第三條規定及
        行政程序來做，大排溝底、護岸基礎（ＰＣ）、榫溝、
        封頭模在本件工程中一定要做的，合約內並沒有載明用
        何種方式來做，但從圖面上以一般具有工程專業背景的
        人來判斷是不需要用乙種模板來做，當初設計這部分也
        沒有計入乙種模板數量內。用乙種模板施作面板較平整
        ，灌漿的方式施做因為是開挖所以不會平整，因為它是
        較淺開挖而且大排溝底、榫溝、護岸基礎（ＰＣ）均在
        溝底不會影響外觀，不需要乙種模板，節省工程費用」
        等語（見原審卷(一)第三十頁至第三十四頁），因此，兩
        造之爭點即在於系爭工程中關於大排溝底、護岸基礎（
        PC）、榫溝、封頭模等部分，於合約中並未約定被上訴
        人需以何種方式施工，故如被上訴人以乙種模板方式施
        作上開工程，是否應另以實際施作之數量核算該部分工
        程款請求上訴人給付，且此追加工程部分是否需經上訴
        人同意，上訴人始有支付該部分工程款之義務。經查：
        1.上開大排溝底、護岸基礎（PC）、榫溝、封頭模等工
          程，屬施工規範中第十七條所稱之直接工程部分，為
          必須要作之工程，依規定固應按實做數量與契約單價
          計付工程款，惟系爭工程合約書第三條已明白約定，
          工程總價依後附之詳細表，如有增減，按照實際數量
          結算，但未經上訴人同意不在此限，是本約之規定自
          應優先於附件施工規範予以適用，因此，被上訴人追
          加施作之上開乙種模板工程，既未列於工程總價之詳
          細表中，如欲按照實際增加之數量結算工程款，即應
          經上訴人之同意，自屬當然。
        2.由證人林誠益之上開證詞可知，被上訴人起訴請求之
          大排溝底、護岸基礎（PC）、榫溝、封頭模等工程，
          於施工中係以乙種模板施作，且曾經被上訴人於前幾
          期請求之工程款項目中予以列計，並經上訴人核准給
          付在案，因此，上訴人顯然早已知悉被上訴人係以乙
          種模板之方式施作上開工程，嗣後經證人林誠益發現
          此部分未列於開標時之計算表中，兩造及中技社才予
          協商，惟上訴人僅要求被上訴人不要再將之列入後幾
          期及總結算之請款項目中，但卻未明確表示被上訴人
          不得再以乙種模板方式施作，及上訴人以後不會再核
          准計付該部分之工程款，而係被上訴人要求估驗後幾
          期工程款及總結算時，上訴人才以此部分工程非屬必
          要之模板為由，告以被上訴人仍維持原設計估列之乙
          種模板數量辦理結算，故上訴人顯然已有默示同意被
          上訴人以乙種模板方式施作上開大排溝底、護岸基礎
          （PC）、榫溝、封頭模等工程在先，嗣後復未加以阻
      　　止或表示不再計付此類工程款項，已然默許被上訴人
        　得繼續以乙種模板方式施工在後，可認該部分工程之
          乙種模板數量，業經上訴人同意追加無訛，從而被上
          訴人主張上訴人應依據被上訴人實際施作之乙種模板
          數量核計工程款項，洵屬有據。
      　3.被上訴人以九十年十一月二十八日函請中技社就大排
        　溝底、護岸基礎（PC）、榫溝、封頭模等工程所用之
          乙種模板數量辦理估驗時，證人林誠益曾於該函空白
          處以手寫筆跡表示除擋土牆榫頭於施工時未組模板外
          ，其餘項目經現場查證施工時均有按設計圖組立模板
          ，此有兩造所不爭執之被上訴人上開函件附卷可憑，
          嗣後證人林誠益於原審作證時，固曾稱被上訴人封頭
          模部分未以乙種模板施作，而以四角型木條製作等語
          ，然上開九十年十一月二十八日函文手寫字跡係證人
          林誠益於該時經現場查證後所為之載述，其正確性應
          較其於九十四年二月一日於原審庭訊時所為之證述內
          容可信度為高，是被上訴人就擋土牆榫頭部分並未以
          乙種模板施工，應堪認定，則此部分追加工程款一百
          三十八萬九千零二十五元，即不得計入被上訴人得向
          上訴人請求乙種模板及損耗結算漏計之數量及工程金
          額中，而應予扣除，要屬當然。
      上訴人於本院審理時，復就被上訴人關於乙種模板工程
        部分估驗款項之請求權，主張業已罹於時效消滅，故行
        使抗辯權而得拒絕給付此筆工程款之百分之九十云云；
        然查：
        1.上訴人於此部分所爭執者，係被上訴人得於工程進行
  　　　　中之各期工程完成之際，或估驗計價時即行請求云云
    　　　，但參諸證人林誠益之上揭於原審之證述內容：「但
      　　後來經兩造及研究社（按即中技社）商量後要原告（
        　即被上訴人）不要再列入後幾期的請款項目中．．．
    　　　當時協商結果原告只是暫時同意不列入要等到以後再
      　　處理。被告（即上訴人）及工程社（按即中技社）也
        　沒明確表示此部分工程款一定不予再核准計付。」換
          言之，就此一工項是否付款之爭議，兩造既然同意留
          待「以後再處理」，即係指完工驗收合格後再行討論
    　　　或處理，而本件工程既於驗收合格結算之際，始能確
      　　定上訴人不給付系爭工項之工程款，可知被上訴人係
        　待驗收合格及結算完成之日起，始能確定上訴人拒不
          給付超出數量部分之工程款。
        2.再者，現今公共工程實務，雖有分期估驗計價之程序
          ，然整體工程完工時，仍須進行工程結算，非謂各期
          估驗工程款債權即為可分。因此，承攬契約之工程款
          債權仍為一體，僅係其付款方式為可分期給付而已，
          工程實務上分期估驗計價並非逐次發生之分期債權，
          工程估驗款，係指按工程完成之數量、進度付款之方
          式，究其目的，無非係對於承包商財務之融資，蓋公
          共工程承攬契約，一般規模均甚龐大，牽涉鉅額交易
          金額，冗長之施工期間，若定作人於承攬人完成全部
          工程後始給付報酬，則承攬人之財務負擔勢將十分沉
          重，容易產生違約事項；然若定作人於工程進行期間
          即全部付款，定作人又須負擔承攬人將來不履約之所
          有風險，乃有所謂就承攬人已施作未經正式驗收之工
          作先行估驗計價，經驗收合格後，分期請求估驗計價
          款之設計。經查：
          (1)本件系爭工程契約有關付款辦法規定：「付款辦法
　　　　　　－本工程付款辦法依左列之規定：（一）本工程不
  　　　　　預付工程款，開工後每月二十日估驗一次，按已施
    　　　　工完成數量計價付款百分之九十，其餘百分之十保
      　　　留至全部完工經甲方正式驗收合格後一次無息付清
        　　。」參見兩造工程契約第十七條即明，復為兩造所
          　不加爭執。
          (2)足見定作人按工程進度付款予承攬人之目的，僅係
            財務上融資，即以每一期估驗計價款而言，被上訴
            人僅得請求該次計價款之百分之九十，餘額則須俟
            工程全部竣工，甚至辦妥工程保固保證始得請求。
            估驗計價款，並不涉及已完成工程之交付、檢驗合
            格或所有權移轉之問題，且係以該期內完成之工程
            價值為對象，並非以某特定分項工作之完成為估驗
            之對象，參諸本件系爭工程合約第十三條規定「工
          　程開工以後交接以前，如有損（焚）毀或滅失，由
            乙方負擔之。」；第十四條「災害處理」則規定「
  　　　　　工程由開工日起至驗收合格日止，乙方需投保營造
    　　　　保險，一切災害及意外損失，概由乙方負責，甲方
      　　　不負任何責任，亦不補貼。」及第十五條第七項規
        　　定「經驗收合格後，甲方應即接管」即明。
          (3)又承攬之報酬應於工作交付時給付之，無須交付者
            ，應於工作完成時給付之，民法第五百零五條第一
            項定有明文，依兩造工程合約付款辦法即第十七條
            第一項約定可知，本件被上訴人於工程全部竣工、
            交付，並依兩造契約經上訴人正式驗收合格並由被
          　上訴人辦妥工程保固保證後，被上訴人即得行使本
            件報酬請求權，其請求權時效即應起算，是上訴人
            主張每次估驗計價款之給付，即屬約定工作分部交
            付且報酬分部給付之性質，其請求權時效即得起算
            云云，顯有誤解。
        3.綜上所論，足見被上訴人關於乙種模板工程部分之請
          求權時效，應自驗收合格及結算完成之日起始得起算
          ，要可認定。是上訴人此部分主張估驗款項之請求權
        　業已罹於時效消滅，故上訴人得拒絕給付此部分工程
          款之百分之九十云云，顯屬無稽，不言可喻。
      是被上訴人此部分之工程款，僅得請求上訴人給付追加
        工程款八百二十五萬六千三百十一元；又系爭工程於九
        十二年十一月十九日經上訴人驗收合格，上訴人自該時
        起有依約給付上開承攬報酬之義務，因此，被上訴人就
        此部分乙種模板追加工程款，另請求上訴人給付自九十
        三年一月三十日起按年息百分之五計算之遲延利息，自
        有理由。
五、綜上所述，本件被上訴人依承攬契約之法律關係，請求上訴
    人給付工程款六千五百六十五萬一千二百五十三元，及其中
    五千七百三十九萬四千九百四十二元部分，自九十二年十二
    月三十日起算，其餘八百二十五萬六千三百十一元部分，自
    九十三年一月三十一日起算，均至清償日止，按年息百分之
    五計算之法定遲延利息，為有理由，應予准許。兩造陳明願
　　供擔保，聲請為假執行及免為假執行之宣告，經核並無不合
  　，自應分別酌定相當之擔保金額併宣告之。原審就被上訴人
    之上開請求，判命上訴人如數給付，並依兩造之聲請而酌定
    相當之擔保金額，分別為假執行及免為假執行之宣告，經核
    尚無不合，上訴意旨指摘原判決該部分不當，求予廢棄改判
    ，為無理由，應予駁回。
六、本件事證已臻明確，兩造其餘攻擊防禦方法及所舉證據，與
    本件判決結果均無影響，爰不逐一論述，附此敘明。
七、據上論結，本件上訴為無理由，依民事訴訟法第449條第1項
    、第78條，判決如主文。
中　　華　　民　　國　　94　　年　　10　　月　　26　　日
                    民事第一庭審判長法　官  林陳松
                                    法　官  王重吉
                                    法　官  李寶堂
以上正本係照原本作成。
如對本判決上訴，須於收受判決送達後20日內向本院提出上訴書
狀，其未表明上訴理由者，應於提出上訴後20日內向本院提出上
訴理由書（須按他造人數附具繕本）。
上訴時應提出委任律師為訴訟代理人之委任狀。具有民事訴訟法
第466條之1第1項但書或第2項之情形為訴訟代理人者，另應附具
律師及格證書及釋明委任人與受任人有該條項所定關係之釋明文
書影本。
                                    書記官  李妍嬅
中　　華　　民　　國　　94　　年　　10　　月　　26　　日
                                        　　　　　　　Ｂ
